---
title: 'Projet - Etude des Eaux '
author: "Solène Catella"
date: "22 septembre 2018"
output:
  html_document: default
  pdf_document: default
---

```{r setup, include=FALSE}
knitr::opts_chunk$set(echo = TRUE)
```

## Introduction



## Description des données
`r waters <- read.table("/home/sol/Téléchargements/Eaux2018 FM.txt", header=TRUE, sep="\t")`

La commande <em>head</em> nous donne un premier aperçu du jeu de données étudié. Il s'agit de données relatives aux caractéristiques et propriétés minérales de diverses eaux.
```{r}
head(waters)
```

```{r}
dim(waters)
```
Le jeu de données comprend 95 observations réparties sur 12 variables, dont 3 catégorielles (Nom, Nature, Pays) et 9 numériques (Ca, Mg, Na, K, Cl NO3, SO4, HCO3, PH).

On note que certaines données sont incomplètes. En effet, toutes les variables ne sont pas renseignées pour chacune des différentes eaux. Par exemple, les concentrations en K, Cl et SO4 de l'eau <em>Aquarelle</em>, ainsi que son PH, ne sont pas connus <em>(cf. tableau)</em>.

Il convient dans un premier temps d'étudier la fiabilité des différentes variables, de façon à détecter les valeurs incohérentes, manquantes, extrêmes ou aberrantes.  

### Résumés unidimensionnels
```{r}
colSums(is.na(waters))
```

Parmi les variables étudiées, le NO3 et le PH sont celles qui enregistrent le plus grand nombre de valeurs manquantes (19 chacune).
Deux possibilités s'offrent à nous :<br>

  1. Supprimer les données pour lesquelles ces variables sont manquantes ;<br>
  2. Remplacer chaque donnée manquante par une valeur plausible (médiane, moyenne, mode) ou aléatoire.

L'étude de la distribution de ces variables peut nous aider à préférer l'une ou l'autre de ces méthodes.

#### Etude de la variable PH

```{r echo=FALSE}
summary(waters$PH)
hist(waters$PH, prob=TRUE, main="Histogramme et densité de probabilité du PH", xlab="PH")
curve(dnorm(x, mean=mean(waters$PH, na.rm=TRUE), sd=sd(waters$PH, na.rm=TRUE)), add=TRUE, col="red")
```

L'histogramme du PH révèle une distribution homogène et faiblement dispersée, s'étendant sur un intervalle de valeurs comprises entre 5.0 et 8.5.

Cet histogramme peut être approché par une courbe de densité en forme de "cloche", qui indique ici que la distribution de la variable PH s'approche d'une distribution normale.

La moyenne et la médiane sont sensiblement les mêmes, ce qui signifie que la distribution du PH est symétrique par rapport à la moyenne, et donc, qu'on peut raisonnablement substituer les valeurs de PH manquantes par la valeur moyenne de cette variable (6,9 ici).

#### Etude de la variable NO3

```{r echo=FALSE}
summary(waters$NO3)
hist(waters$NO3, prob=TRUE, main="Histogramme et densité de probabilité du NO3", xlab="NO3")
curve(dnorm(x, mean=mean(waters$NO3, na.rm=TRUE), sd=sd(waters$NO3, na.rm=TRUE)), add=TRUE, col="red")
boxplot(waters$NO3, main="Boîte à moustache du NO3", ylab="Concentration en NO3 (mg/L)")
```

L'histogramme du NO3 est ici quelque peu différent. Il révèle tout d'abord une distribution non-symétrique et non-homogène. 
<br>On note la présence de valeurs aberrantes (barres isolées à l'extrémité droite du graphique) : ces valeurs s'écartent fortement de la valeur moyenne obtenue.


## ACP
